臺灣士林地方法院民事判決　　　　　　 100年度勞訴字第26號
原　　　告　南亞技術學院
法定代理人　王春源
訴訟代理人　張毓桓律師
被　　　告　陳美華
上列當事人間返還不當得利事件，本院於中華民國100 年7 月21
日言詞辯論終結，判決如下：
    主  文
被告應給付原告新台幣伍拾柒萬壹仟肆佰貳拾壹元及自民國一百
年二月二日起至清償日止，按週年利率百分之五計算之利息。
訴訟費用由被告負擔。
本判決於原告以新台幣壹拾玖萬壹仟元供擔保後，得假執行。但
被告得以新台幣伍拾柒萬壹仟肆佰貳拾壹元預供擔保，免為假執
行。
    事  實  及  理  由
一、原告主張:
  1.被告為原告之教職員，其於任職期間，自民國89年至94 年
    間，溢領原告所給付之款項共計新台幣( 下同)571,421 元
    。
  2.依據原告當時所制訂之「私立南亞技術學院教職員工敘薪辦
    法」( 見證物1)及教育部頒訂之「私立專科以上學校教職員
    工敘薪原則」，被告除得以領取本薪外，尚有相關之「工作
    費、工作補助費、工作獎金」可資領取，惟原告於89年至94
    年間當時，因時任校長黃鴻玉以學校早期財務拮据，體恤員
    工為由，藉「南亞技術學院教職員工工作費、工作補助費、
    工作獎金支給規定」( 以下簡稱支給規定) 定義不明確之漏
    洞，亦即就該支給規定所稱工作補助費之發放對象，係指「
    本校其他重要工作之承辦人員」，但對於「其他重要工作」
    卻乏明確定義，故造成當時浮濫發放之現象。
  3.原告浮濫發放上開款項曾遭教育部發函指正應改善相關之缺
    失，有95年10月20日教育部台技( 二) 字第0950143141 號
    函( 見證物2 ) 可稽; 嗣又因教育部對原告就「其職員之不
    當薪津及不當支出應行追繳部分之執行」未能完成，認原告
    行政效率不彰，教育部乃再次於96年5 月2 日以台技( 二)
    字第0960057955A 號函( 見證物3 ) 指正，具體要求原告應
    更積極地向溢領款項之教職員，追討其等所溢領之金額。準
    此，原告乃於97年3 月6 日第3 次校務會議中，就89年至94
    年間有發生溢領事實而應繳回之金額，在考慮多數職員已繳
    40% 之所得稅，所以就已領三節獎金總和扣除48% 後，剩餘
    52% 即為應得之三節獎勵金，故就各教職員應返還之數額，
    乃決議以下列方式計算，即已領取之所有不當或不合理之溢
    領「工作費、工作補助費、工作獎金」之總和( 即溢領總額
    ) ，扣除校務會議決議之工作津貼及三節獎金後，即為各教
    職員應返還之金額。以本件被告而言，其所領取之系爭工作
    費等款項，共計2,763,092 元，可扣除原告所決議應給予被
    告之工作津貼1,800,000 元及三節獎勵金391,671 元，則應
    繳回之金額即為571,421 元，爰依民法第179 條不當得利之
    法律關係，請求被告加計利息返還。並聲明：被告應給付原
    告571,421 元，暨自起訴狀送達之翌日起至清償日止，按週
    年利率5%計算之利息。原告願供擔保請准宣告假執行。
  4.對被告抗辯之陳述:
    上開「支給規定」在92年5 月30日91學年度第四次校務會議
    ，始通過制訂，並於同年7 月16日第11屆第10次董事會議決
    議通過，故於92年5 月30日之前，根本尚未制訂系爭支給規
    定，被告領取之工作費等款項，於受領當時並無法令上之依
    據，至為明確。至於92年7 月後，雖已通過系爭支給規定，
    但受領者需符合下列要件: 「壹、工作費: 一、支給要件:
    本項費用之支給，係以接受委辦性質之工作為主，發給臨時
    編組之工作人員。貳、工作補助費: 一、支給要件: 本補助
    費之支給，係支付本校其他重要工作之承辦人員。參、工作
    獎金: 一、支給要件: 本獎金之支給，係支付本校其他重要
    工作之委辦人員或接受本校委託研究校務發展著有功績者以
    及教職員之年節工作獎金。」且須經過原告「核可」之程序
    ，而被告並未符合上開「支給規定」之要件，亦未經原告為
    核可。故縱使從92年7 月間至94年12月間已有「系爭支給規
    定」存在，然被告受領系爭工作費等款項，仍屬無法令上之
    依據。
二、被告則以：
  1.被告為原告之教職員，兩造間存有聘雇契約，而依該聘雇契
    約原告應給付被告薪資等工作上之酬勞，而該聘雇契約之內
    容非以書面要式為必要，原告於支付當時又係以工作補助費
    、工作獎金、年節工作獎金為名目支給被告該等款項，則堪
    認該等款項係基於兩造間當時之聘雇契約所為之給付，該聘
    雇契約即屬民法第179條中所謂之法律上原因。
  2.關於工作補助費及工作獎金之支給需經原告核定，且在預算
    科目內無其他限制，又工作補助費及工作獎金之支給對象，
    乃分別限於「其他重要工作」及「本校重要工作」之人員。
    然原告對於被告不符合該支給規定之領取要件，被告所擔任
    之工作並非重要等節，均未提出任何證據。則被告係基於兩
    造間當時所訂定之聘雇契約所應受之利益，並不該當民法第
    179 條不得當利之要件，原告係因自己之行為致造成原由其
    掌控之財產發生主體變動，受利益人係因給付而得利，原告
    之請求被告返還所稱之溢領，洵屬無據。
  3.被告自民國65年8 月起即至原告學校任教，課程以實驗教學
    為主，該時學校礙於財務拮据，實驗室內之軟、硬體均不足
    ，既無暗房設備又缺乏儀器及原料，被告在實驗教學時，常
    利用晚間6 點鐘以後，藉天色昏暗時間，進行實驗以補暗房
    設備之缺，且為讓學生得以親自操作，常以自有之資金購買
    原料，充當實驗教材，以符教學之品質，至實驗教學完成，
    再收拾整理教材後，已是凌晨時間，如此，除教學時間長外
    ，學校又以財務拮据為由，實驗課程之鐘點費，亦以2 堂算
    1 堂計算，然被告自始並無與原告計較，只為個人從教理念
    及培育國家英才。且被告任教期間，除教學外，原告又負予
    被告行政等工作，諸如為學校做公關、評鑑、輔導學生就業
    等，為做好公關，被告常利自己的假期或親戚朋友為學校政
    治拉票等。評鑑方面: 被告為原告學校品質提升，讓原告出
    現特色大學，也讓外人更加了解學校的發展，被告極盡心思
    設計各項方案及計劃案，為此，常工作至深夜。又為輔導學
    生就業，經常是帶學生全省各地之相關工廠參觀或花錢實習
    ，如此，只為完成原告交下之工作。被告服務近三十年，被
    告是否為原告之「其他重要工作之承辦人員」應可自明。
  4.聲明: 原告之訴駁回。被告若受不利判決，願供擔保免為假
    執行。
三、原告主張之事實，業據其提出教育部函、系爭敘薪辦法、被
    告工作獎金及工作補助費清冊、系爭支給規定為證。被告則
    以其受領工作補助費係基於兩造間之聘雇契約之薪資酬勞，
    並無不當得利等語，資為抗辯。
四、本件經依民事訴訟法第268 條之1 第2 項規定，整理兩造不
    爭執事項並協議兩造簡化爭點為：
  (一)兩造不爭執事項：
  1.被告自65年8 月間起任職於原告學校，除依系爭敘薪辦法(
    原證1)領取本薪外，並自89年8 月至94年12月期間領取工作
    費、工作補助費、工作獎金，如原證6 所示( 在本院卷33頁
    ) ，共計2,763,092 元，嗣教育部於95年10月20日以台技(
    二) 字第0950143141號函糾正原告關於工作費、工作補助費
    、工作獎金欠缺明確並有浮濫現象( 原證2)，再於96年5 月
    2 日以台技( 二) 字第0960057955A 號函要求原告追討被告
    溢領之款項( 原證3)，經原告於97年3 月6日第3 次校務會
    議決議向被告追回工作費、工作補助費、工作獎金總額扣除
    工作津貼180 萬元、三節獎勵金391,671 元後之餘額571,
    421 元( 原證4 、5)。
  2.原告校內之南亞技術學院教職員工工作費支給規定（原證7
    號；本院卷第34頁）於92年5 月30日經91學年度第4 次校務
    會議通過，在此之前，原告學校未制定與此有關之規範。
  (二)兩造爭點：
    原告主張：被告任職伊學校時，除依伊制定之系爭敘薪辦法
    及教育部頒布之敘薪原則領取本薪外，經當時校長黃鴻玉於
    89年8 月至94年12月期間在無任何明文下，逕行發放工作費
    等款項予被告，另92年7 月16日董事會通過之「系爭工作費
    等支給規定」中就有關發放對象「本校其他重要工作之承辦
    人員」之定義不明確之情形，使伊繼續發給被告工作費等款
    項共計2,763,092 元，經扣除獎勵要點計算可得之工作津貼
    180 萬元及三節獎勵金391,671元後，其餘571,421元即屬被
    告無法律上原因而應返還所溢領款項之利益等情，並據其提
    出教育部函、系爭敘薪辦法、被告工作獎金及工作補助費清
    冊、系爭支給規定為證。被告則以：原告聘僱伊期間，有關
    薪資給與係依照教育法令及原告之規定辦理，而被告係任職
    重要工作，且盡心盡力，原告以薪資名目，合併發放本薪、
    工作費、工作補助費、工作獎金給伊自屬有法律上之原因等
    語，資為抗辯，並提出聘書、助教證書等為證（本院卷第59
    至65頁）。則原告給付被告之工作費、工作補助費、工作獎
    金等款項計571,421 元是否無法律上之原因而為給付？
  1.經查被告自65年8 月間起任職原告學校，並曾擔任助教、講
    師、兼學生實習就業輔導室秘書、副主任等各職，於89年8
    月至94年12月間，除依敘薪辦法領取本俸外，另領取三節工
    作獎金、其他工作獎金及工作補助費等如原證6 所示，共
    2,763,092 元( 不爭執事項1)。
  2.原告學校於89年至92年間就三節工作獎金、其他工作獎金、
    工作補助費之支給，並無相關明文之規定，至92年5月30日
    校務會議通過、再經董事會於92年7 月16日通過「系爭工作
    費等支給規定」，規定接受委辦性質工作人員，依委辦工作
    之性質，有固定支付標準者，依該標準支給工作費，若無規
    定，則參酌相關機構支付標準支給；又原告之校務會議於93
    年12月10日通過、再經董事會於93年12月21日通過系爭修訂
    支給規定，增訂原告重要工作之承辦人員，視工作性質，經
    核定後支給工作補助費，有原告提出之「工作等支給規定」
    可稽（本院卷第34頁），且為被告所不爭執。而系爭工作等
    支給規定中就有關發放對象「本院其他重要工作之承辦人員
    」之定義不明確，原告當時之校長因而利用該未有明文及定
    義不明確之漏洞，浮濫發放工作費等款項，致遭教育部95年
    10月20日函糾正，再於96年5 月2 日函要求原告追回，此有
    原告提出之上開二函可證（見原證2 、3 ，簡易庭卷第14至
    21頁），亦為被告所不爭執。原告乃於97年3 月6 日之第三
    次校務會議決議追回上開工作費等款項，亦有原告提出之該
    會議紀錄可證（見簡易庭卷第23頁) ，復為被告所不爭執。
  3.觀諸兩造分別提出雙方所不爭執之92年至94年間系爭工作費
    等支給規定、89年8 月至94年12月間之三節工作獎金及月支
    工作補助費所得清冊（教職員）、支出預算明細表暨聘書等
    件所記載之內容，可見上開期間之工作費等支給規定，祇就
    工作補助費之發放對象規定為「本校其他重要工作之承辦人
    員」，並未界定「其他重要工作」之意涵及範圍，且於92年
    以前亦無該規定之訂定。然原告卻支付系爭工作費等款項給
    包括被告在內之教職員。而被告之聘書（本院卷第64、65頁
    ）又僅載明「其他事項」悉依教育法令及本校相關法規辦理
    等旨，全未涉及教職員尚得領取系爭工作費等款項。則原告
    執以主張：伊校長浮濫發放款項予被告，違反相關法規及作
    業（敘薪）原則，致遭教育部查核認定被告確受有不當所得
    。被告收受溢領之款項，並非依兩造之聘僱契約而來，伊得
    依不當得利之法律關係請求返還等情，即非無據。
  4.另依（修正）私立學校法第3 條（教育部為學校法人在二個
    以上縣〈市〉設立私立學校之主管機關）、教育基本法第5
    條（應另以法律規定保障教育經費之編列）、教育經費編列
    與管理法（下稱教育經費列管法）第1條（依教育基本法第
    5條第2 項規定制定本法）、第15條（教育行政機關應依法
    對公、私立學校進行財務監督，得查核該校之財務狀況，中
    央主管教育行政機關對學校違反相關法令規定者，得視其情
    節輕重者予以停止補助）等規定，暨教育部依私立學校法第
    67條及教育經費列管法第15條規定所訂定之「教育部委託會
    計師專案查核私立專科以上學校財務行政作業原則」第23項
   （查核薪資中是否包含其他名目之加給）等內容，再參酌原
    告提出上開教育部95年10月20日函、96年5 月2 日函、98年
    2 月23日台技( 三) 字第0980136161t 號等函（該部對原告
    違法不當浮濫發放工作費等款項予以糾正、限期改善及要求
    其向教職員追繳溢領之款項）所載之意旨（見簡易庭14至21
    頁) ，均見教育部有權查核私立學校是否依據相關法律規定
    發放獎金或其他名目加給，且該部確曾糾正原告有不當發給
    薪資（工作費等款項），並限期要求原告改善、追繳之情事
    。而原告發放系爭工作費等款項，所違反之相關教育法令係
    屬強制、禁止之規定而應歸於無效，則原告主張伊按照教育
    部之指揮監督權，訴請被告返還溢領之款項，於法自屬有據
    。
  5.被告雖辯稱：其所領取之上開款項，係依原告之「南亞技術
    學院教職員工工作費、工作補助費、工作獎金支給規定」云
    云。惟「南亞技術學院教職員工工作費、工作補助費、工作
    獎金支給規定」係於92年5 月30日91學年度第四次校務會議
    及同年7 月16日第11屆第10次董事會議通過始開始實施，之
    前並無該項規定，有兩造所不爭之「南亞技術學院教職員工
    工作費、工作補助費、工作獎金支給規定」可稽（見本院卷
    第34頁），且該「南亞技術學院教職員工工作費、工作補助
    費、工作獎金支給規定」須具備「壹、工作費：一、支給要
    件：本項費用之支給，係以接受委辦性質之工作為主，發給
    臨時編組之工作人員。」，「貳、工作補助費：一、支給要
    件：本補助費之支給，係支付本校其他重要工作之承辦人員
    。」，「參、工作獎金：一、支給要件：本獎金之支給，係
    支付本校其他重要工作之委辦人員或接受本校委託研究校務
    發展著有功績者以及教職員之年節工作獎金。」之要件並經
    核定者始能領取。由是可知，縱使自92年8 月起，亦必須合
    於「支給要件」經核准者始能領取各該給付，被告稱其自65
    年起，因學校設備不足，即利用晚間進行實驗，工作至深夜
    ，並以自有資金購買原料，又兼行政工作，為學校作公關，
    為輔導學生就業而帶學生全省參觀，所為係重要工作云云，
    惟縱使所稱屬實，在92年8 月之前，亦無法令依據可領工作
    費等，已如前述，在92年8 月之後，則觀被告所提之職務期
    間表( 在本院卷58頁) ，可知92年8 月1 日起至93年7 月31
    日止被告係任助教、93年8 月1 日起至94年7 月31日止任圖
    書館組員，被告並未舉證所為之工作係學校委辦何工作，屬
    於何臨時編組，有何重要工作，經過學校核准，符合該支給
    規定，則其所辯，尚無可取。
五、按無法律上原因而受利益，致他人受損害者，應返還其利益
    ，民法第179 條定有明文。被告所領取上開款項，經教育部
    稽核發現於法無據，通知原告應命被告繳回，是被告無法律
    上之原因或違反法律禁止規定所領取上開款項，原告自有依
    法請求被告返還之義務，否則即有違其職責，且因被告領取
    上開款項致原告受有同額之損害，被告之受利益與原告所受
    損害之間有相當因果關係存在，至為顯然，是則，原告依不
    當得利法律關係請求被告返還，即屬有據。
六、綜上所述，原告主張為可採，被告抗辯，為無可取。從而，
    原告本於不當得利之法律關係，請求被告給付571,421 元，
    及自起訴狀繕本送達翌日即100 年2 月2 日起至清償日止，
    按年息5 ％計算之利息，為有理由，應予准許。
七、本件事證已臻明確，兩造其餘之陳述及攻擊防禦方法，經審
    酌核與判決結果，不生影響，不再一一論述，併此敘明。
八、兩造各陳明願供擔保，聲請宣告假執行及免為假執行，核無
    不合，爰分別酌定相當擔保金額予以准許。
九、據上論結，原告之訴為有理由，依民事訴訟法第78條、第
    390 條第2 項、第392 條第2 項判決如主文。
中    華    民    國  100     年    7     月    28    日
                  勞工法庭    法  官  俞慧君
以上正本係照原本作成。
如對本判決上訴須於判決送達後 20 日內向本院提出上訴狀。如
委任律師提起上訴者，應一併繳納上訴審裁判費，否則本院得不
命補正逕行駁回上訴。
中    華    民    國  100     年    8     月     1    日
                              書記官  曾瓊安